臺灣高等法院臺南分院民事裁定　　96年度抗更(一)字第5號
抗告人　甲○○
代理人　江信賢　律師
　　　　蔡麗珠　律師
　　　　曾靖雯　律師
上列抗告人因與相對人即本件執行債權人荷商柯企第三資產管理
股份有限公司間聲明異議事件，對於中華民國95年9月21日台灣
台南地方法院95年度執字第30315號駁回其異議之裁定提起抗告
，經最高法院發回更審，本院裁定如下：
    主  文
原裁定廢棄，發回臺灣台南地方法院。
    理  由
一、按「土地所有人於設定抵押權後，在抵押之土地上營造建築
    物者，抵押權人於必要時，得於強制執行程序中聲請法院將
    其建築物與土地併付拍賣。但對於建築物之價金，無優先受
    清償之權。前項規定，於第866條第2項及第3項之情形，如
    抵押之不動產上，有該權利人或經其同意使用之人之建築物
    者，準用之。」、「不動產所有人設定抵押權後，於同一不
　　動產上，得設定地上權或其他以使用收益為目的之物權，或
　  成立租賃關係。但其抵押權不因此而受影響。前項情形，抵
    押權人實行抵押權受有影響者，法院得除去該權利或終止該
    租賃關係後拍賣之。不動產所有人設定抵押權後，於同一不
    動產上，成立第一項以外之權利者，準用前項之規定」，分
    別為民國（下同）96年3月28日公布修正通過之民法第877條
    、第866條所明定（依同法物權編施行法第24條規定，民法
    物權編修正條文自公布後6個月施行）。又依上開修正規定
    ，執行法院於強制執行程序中，得依抵押權人聲請將第三人
    所有之地上建築物與執行標的物（土地）併付拍賣者，須以
    抵押權人實行抵押權受有影響，且執行法院已除去該第866
    條所規定之權利或終止該租賃關係為前提，合先敘明。
二、異議及抗告意旨略以：依現行民法第877條之規定，抵押權
    人於必要時，得將建築物併付拍賣者，限於建築物與土地屬
    於同一人所有。若建築物之所有人非提供土地設定抵押之人
    ，自不得將建築物併同土地予以拍賣。原執行法院所援引之
    最高法院92年度台抗字第641號裁定僅係個案見解，與同院
    87年度台抗字第677號裁定意旨明顯歧異，且與同院89年度
    台抗字第352號判例見解有異。原裁定援引之上開最高法院
    裁定，背離民法第877條規定之立法意旨。民法第877條既未
    規定得將第三人之建物併付拍賣，豈得僅為保護抵押權人之
    利益，背離立法意旨，擴張解釋得將第三人之建物併付拍賣
    。原執行法院未予詳查，逕將抗告人所有之系爭建物併付拍
    賣，其執行程序難認妥適，抗告人為此聲明異議，請求撤銷
    該部分之執行程序，竟遭原審裁定駁回，爰提起抗告，求為
    廢棄原裁定等語。
三、本件執行債權人即相對人荷商柯企第三資產管理股份有限公
    司以台灣台南地方法院94年11月1日南院慧93執賢字第40734
    號債權憑證為執行名義，請求原執行法院執行拍賣本件執行
    債務人之一乙○○所有之坐落台南縣永康市○○段989、993
    、994、995、996、997地號（即重測前之網寮段691-108、6
    91、691-104、691-105、691-106、691-107地號）等6筆土
    地，經原執行法院以95年度執字第30315號受理執行在案。
    按上開土地，係於90年11月2日，經債務人乙○○共同設定
    新台幣（下同）1080萬元之最高限額抵押權予原債權人台灣
    中小企業銀行股份有限公司並借款，嗣原債權人台灣中小企
    業銀行股份有限公司將上開債權及擔保抵押權讓與相對人。
    按上開989地號土地於原執行法院執行現場查封時（其餘5筆
    土地業經原審法院93年度執全字第403號辦理假扣押執行完
    畢），據抗告人於現場陳稱上開土地上之磚造平房（門牌號
    碼：台南縣永康市○○街393巷18號，下稱系爭建物）為伊
    所有，因執行債務人乙○○積欠其債務209萬元，故債務人
    乙○○於91年9月15日將上揭6筆土地出租予伊供建屋使用，
    以租金抵償債務，約定租賃期間自91年9月26日起至96年9月
    14日止，抗告人乃於系爭989、994、995、996地號土地上興
    建系爭建物並於92年3月4日辦理第一次保存登記完畢（即同
    段927建號建物）。嗣原債權人台灣中小企業銀行股份有限
    公司，於94年12月21日將上開抵押權及債權讓與移轉登記予
    相對人完畢各情，此有相對人提出之原審法院94年11月1日
    南院慧93執賢字第40734號債權憑證、土地抵押權設定契約
    書、土地他項權利移轉變更契約書、租地建屋契約書影本、
    使用執照影本、土地及建物登記謄本等各乙份為憑，並經抗
    告人於原執行法院現場查封時陳明在卷（原審卷第5頁至第
    20頁、第37頁至第39頁、第32頁），抗告人主張伊在上開土
    地設定抵押權後，與抵押債務人（即土地所有權人）乙○○
    簽訂租賃關係，於系爭土地上營造系爭建物乙節，堪信真正
    。
四、經查，抗告人係在系爭土地設定抵押權後，未經抵押權人同
    意，與債務人訂定租賃關係後，於系爭土地上營造系爭建物
    ，惟相對人得否聲請原執行法院將上開建物及土地併付拍賣
    ，現行民法第877條並無明文規定。按上開情形，若不許建
    物與土地併付拍賣，客觀上固有害抵押權人抵押權之行使，
    違反本法對抵押權保障之優先性。惟為兼顧社會經濟、土地
    用益權人利益及法律程序安定性，96年3月28日公佈修正後
    民法第877條、第866條已明定「…抵押權人實行抵押權受有
    影響者，法院得除去該權利或終止該租賃關係後拍賣之」，
    此項規定雖尚未正式施行，為填補現行上開條文之不足，本
    院仍得以上開修正條文規定以為法理而予適用。因此原執行
    法院於系爭強制執行程序中，倘欲將系爭建物與上開6筆土
    地併付拍賣，仍應以「抵押權人實行抵押權受有影響」、「
    執行法院已除去該第866條所規定之權利或終止該租賃關係
    」為前提要件較為公平妥適。茲相對人既未曾向原執行法院
    陳明抗告人與執行債務人乙○○間之上開租賃關係，有何影
    響系爭抵押權之行為，而原租賃關係仍然存在尚未除去，此
    經本院查閱執行卷無訛，並為相對人所不爭（本院卷96年5
    月23日準備程序筆錄）。從而，原執行法院依相對人聲請將
    系爭建物與上開6筆土地併付拍賣，尚有未合，抗告人聲明
    異議，應有理由，原審裁定駁回抗告人之異議，洵有未洽。
    抗告意旨指摘原裁定係不當，求為廢棄改判，為有理由，應
    由本院將原裁定廢棄，發回由原審法院更為妥適之處理。
結論：本件抗告為有理由，依強制執行法第三十條之一、民事訴
訟法第四百九十二條裁定如主文。
中　　華　　民　　國　　96　　年　　5 　　月　　31　　日
                  民事第三庭    審判長法　官  陳光秀
　　　　　　　　　　　      　　　　　法　官  莊俊華
　　　　　　　　　　　      　　　　　法　官  曾平杉
上為正本係照原本作成。
如不服本裁定，僅得於收受本裁定正本送達後10日內以適用法規
顯有錯誤為理由，向本院提出再抗告狀（須附繕本）並依法委任
律師為訴訟代理人，經本院許可後始可再抗告於最高法院。
中　　華　　民　　國　　96　　年　　6 　　月　　1 　　日
                                      書記官  葉秀珍
